---
title: "Evidencia 1 - Módulo Estadística"
author: "Emilia Jácome"
date: "2022-08-22"
output: html_document
---
# Resumen
A lo largo de este documento, se pretende realizar un análisis estadístico profundo para determinar cuáles son los factores que más inciden en el sueldo de un profesionista de datos en base a un dataset con varios registros de profesionistas de distintas partes del mundo, sus características y el sueldo que ganan. Por lo que, se abordó esta problemática por medio de métodos y herramientas estadísticas avanzadas para identificar a aquellos factores que son significativos para obtener un salario mayor. Específicamente, y dado que los factores de mayor interés son variables de tipo cualitativas, se escogió la técnica de ANOVA, la cuál permite examinar el efecto de factores cualitativos  sobre una variable continua en función del análisis de la varianza a través de la comparación de las medias.    

Los resultados obtenidos a partir del análisis fueron los siguientes:
* El nivel de experiencia de los profesionistas de datos si es influyente sobre el salario promedio que puede llegar a tener un profesionista de datos.
* El tamaño de la compañía si influye en el salario promedio que puede aspirar a tener un profesionista de datos.
* El tipo de contrato no es un factor influyente sobre el nivel de salario de un profesionista de datos. 
* Los tipos de contrato que ofrecen más salarios son los de Full-Time y Contract, aunque estadísticamente se ha comprobado que su efecto es mínimo. 

# Introducción
Identificar las condiciones o factores determinantes que hacen que una persona especialista en analizar datos tenga un mejor sueldo de acuerdo con la base de datos que proporciona Kaggle, en una muestra de personas que se dedican al analisis de datos en diferentes partes del mundo. 
Las preguntas de investigación son:

¿Influye el nivel de experiencia en el salario?
¿Influye el tamaño de la compañía en el salario que puede ofrecer a un analista de datos?
¿Qué tipo de contrato (parcial, tiempo completo, etc) ofrece mejores salarios? ¿Qué tipo de contrato será el más conveniente?

# A. Importar el dataset
```{r}
M=read.csv("ds_salaries.csv") #leer la base de datos
df <- data.frame(M)
knitr::opts_chunk$set(echo = FALSE)
```
## Preview del Data Frame
```{r}
#M
```
# B. Exploración de las Variables y el significado

## Identifica la cantidad de datos y variables presentes.
```{r}
#Dimensiones del data set
dim(df)
print("607 filas y 12 columnas")
knitr::opts_chunk$set(echo = FALSE)
```
### Nombre de las columnas
```{r}
names(df)
knitr::opts_chunk$set(echo = FALSE)
```
### Ver 5 primeros registros
```{r}
head(df)
knitr::opts_chunk$set(echo = FALSE)
```
### Ver la estructura del Head Count 
```{r}
str(df)
knitr::opts_chunk$set(echo = FALSE)
```
## Clasifica las variables de acuerdo a su tipo y escala de medición.
```{r}
categ_nom <- c("employment_type", "job_title", "salary_currency", "employee_residence", "company_location")
categ_ord <- c("work_year","experience_level","company_size", "remote_ratio")

#No hay datos numéricos con escala de intervalo
cuali_inter <- c()
cuali_razon <- c("salary", "salary_in_usd")


print("Variables categóricas (cualitativas) con datos Nominales: ")
print(categ_nom)
print("")


print("Variables categóricas (cualitativas) con datos Ordinales: ")
print(categ_ord)
print("")

print("Variables numéricas (cuantitativas) con datos razonales: ")
print(cuali_razon)
knitr::opts_chunk$set(echo = FALSE)
```
#C) Exploración de la base de datos

## Calcula medidas estadísticas
### Variables cuantitativas
#### Medidas de tendencia central: promedio, media, mediana y moda de los datos.

```{r}
categ <- c("employment_type", "job_title", "salary_currency", "employee_residence", "company_location", "work_year","experience_level","company_size", "remote_ratio", "X")
num <- c("salary", "salary_in_usd", "X")

df_num = df[,!(names(df) %in% categ)]
df_categ = df[,!(names(df) %in% num)]

summary(df_num)
knitr::opts_chunk$set(echo = FALSE)
```
```{r}
#install.packages("modeest")
library(modeest)
print("Moda:")
mfv(M$salary) #Indica el o los valores con más frecuencia
mfv(M$salary_in_usd) #Indica el o los valores con más frecuencia
knitr::opts_chunk$set(echo = FALSE)
```
#### Medidas de dispersión: rango: máximo - mínimo, varianza, desviación estándar.
```{r}

for (i in colnames(df_num)) {
  range = max(df_num[[i]]) - min(df_num[[i]])
  print(paste("Rango para", i, ":", range))
  print("")
  
  print(paste("Varianza para", i, ":", var(df_num[[i]])))
  print("")
  
  print(paste("Desviación estándar para", i, ":", sd(df_num[[i]])))
  print("")
  knitr::opts_chunk$set(echo = FALSE)
}
```
### Variables cualitativas
#### Tabla de distribución de frecuencia
```{r}
for (i in colnames(df_categ)) {
  print(paste("Tabla de Frecuencias para", i))
  print(table(df_categ[[i]]))
  print("")
  knitr::opts_chunk$set(echo = FALSE)
}
```
#### Moda
```{r}
library(modeest)

for (i in colnames(df_categ)) {
  moda <- mfv(df_categ[[i]]) #Indica el o los valores con más frecuencia
  print(paste("Moda de", i, ":", moda))
  knitr::opts_chunk$set(echo = FALSE)
}
```
## Explora los datos usando herramientas de visualización
### Variables cuantitativas:
#### Medidas de posición: cuartiles, outlier (valores atípicos), boxplots
```{r}
for (i in colnames(df_num)) {
  print(paste("Cuartiles de", i))
  print(quantile(df_num[[i]]))
  print("")
  knitr::opts_chunk$set(echo = FALSE)
}
```

```{r}
#par(mfrow = c(1, 2))
for (i in colnames(df_num)) {
  title = paste("BoxPlot para", i)
  boxplot(df_num[[i]], main =title, horizontal = TRUE, col="skyblue", outbg = "red", outpch = 25) 
  knitr::opts_chunk$set(echo = FALSE)
}
```
#### Análisis de distribución de los datos (Histogramas). Identificar si tiene forma simétrica o asimétrica
```{r}
for (i in colnames(df_num)) {
  title = paste("Histograma de", i)
  hist( x= df_num[[i]], main = title, xlab = i,  col="skyblue")
}
print("Ambas distribuciones son asimétricas")
knitr::opts_chunk$set(echo = FALSE)
```
### Variables categóricas
#### Distribución de los datos (diagramas de barras, diagramas de pastel)
```{r}
for (i in colnames(df_categ)) {
  title = paste("Gráfica de Barras de", i)
  barplot(prop.table(table(df_categ[[i]])),col= 1:20, main=title, ylim=c(0,0.7))
}
knitr::opts_chunk$set(echo = FALSE)
```
### Identifica problemas de calidad de datos (registros duplicados, valores faltantes, outliers, etc).

#### Detectar datos nulos variables numéricas
```{r}
for (i in colnames(df_num)) {
  print(paste("La columna", i, "tiene valores nulos:",is.null(df_num[[i]])))                      # Check if vector is NULL
}
knitr::opts_chunk$set(echo = FALSE)
```
#### Detectar datos nulos variables categóricas
```{r}
for (i in colnames(df_categ)) {
  print(paste("La columna", i, "tiene valores nulos:",is.null(df_categ[[i]])))                      # Check if vector is NULL
}
knitr::opts_chunk$set(echo = FALSE)
```
#### Encontrar outliers
```{r}
for (i in colnames(df_num)) {
  
  print(paste("Outliers para columna", i))
  out <- boxplot.stats(df_num[[i]])$out
  print(out)
  print("")
  
  #Visualizar registros outliers
  out_ind <- which(df_num[[i]] %in% c(out))
  print(df[out_ind, ])
}
knitr::opts_chunk$set(echo = FALSE)
```
#### Encontrar datos duplicados 
```{r}
df[duplicated(df), ]
print("No hay datos duplicados en el dataframe")
knitr::opts_chunk$set(echo = FALSE)
```
#c) Preparación de los Datos
## Selecciona el conjunto de datos a utilizar.
Decide qué conjunto de datos se utilizará. Identifica variables objetivo. En caso necesario, explica por qué se incluyeron o excluyeron variables.
```{r}
#Las variables que se van a utilizar serán:
df_new <- df[names(df) %in% c("employment_type", "experience_level", "company_location", "company_size", "salary_in_usd")]
str(df_new)
knitr::opts_chunk$set(echo = FALSE)
```
En caso de necesidad de recorte de datos (atípicos, faltantes, duplicados, etc), explica el motivo de la reducción.

### Quitar outliers
Se procede a quitar los valores outliers del dataframe en cuestión ya que está por fuera del 3er cuartíl y representan 10 registros de 670 de salarios excesivamente elevados en comparación 
```{r}
out_salary_in_usd <- boxplot.stats(df_new$salary_in_usd)$out

df_new<-df_new[!(df$salary_in_usd %in% out_salary_in_usd),]

boxplot(df_new$salary_in_usd, main ="Boxplot de Salary_in_usd", horizontal = TRUE, col="skyblue", outbg = "red", outpch = 25) 
knitr::opts_chunk$set(echo = FALSE)
```
## Transforma los datos en caso necesario.
Revisa si es necesario discretizar los datos
Revisa si es necesario escalar y normalizar los datos
Construye atributos si es conveniente

### Explorar la normalidad de los datos
```{r}
qqnorm(df_new$salary_in_usd)                        # QQplot of normally distributed values
qqline(df_new$salary_in_usd, col = "red")
knitr::opts_chunk$set(echo = FALSE)
```
### Interpretación
Corresponde a una distribución con colas delgadas (alta curtuosis, distribución Leptocúrtica).

## Histograma de Distribución de la Data
```{r}
hist(df_new$salary_in_usd,prob=TRUE,col=0)
x=seq(min(df_new$salary_in_usd),max(df_new$salary_in_usd),0.1)
y=dnorm(x,mean(df_new$salary_in_usd),sd(df_new$salary_in_usd))
lines(x,y,col="red")
knitr::opts_chunk$set(echo = FALSE)
```
## Checar la cuortuosis y el sesgo
```{r}
library(moments)
skewness(df_new$salary_in_usd)
kurtosis(df_new$salary_in_usd)
knitr::opts_chunk$set(echo = FALSE)
```
# Análisis e Interpretación de la data

## ¿En qué países se ofrecen mejores salarios?
```{r}
group_mean <- aggregate(salary_in_usd ~ company_location, data = df_new, mean) # Equivalente
group_mean[order(-group_mean$salary_in_usd),]
knitr::opts_chunk$set(echo = FALSE)
```
```{r}
#install.packages("treemapify")
library(treemapify)
#install.packages("ggplot2")
library(ggplot2)

ggplot(group_mean, aes(area = salary_in_usd, fill = company_location, label = company_location)) + geom_treemap() + geom_treemap_text()
knitr::opts_chunk$set(echo = FALSE)
```
### Interpretación
## ¿Influye el nivel de experiencia en el salario?
```{r}
group_mean <- aggregate(salary_in_usd ~ experience_level, data = df_new, mean) # Equivalente
group_mean[order(-group_mean$salary_in_usd),]

barplot(group_mean$salary_in_usd,
main = "Salario en dólares por nivel de experiencia",
xlab = "$",
ylab = "Nivel de experiencia",
names.arg = c("EN", "EX", "MI", "SE"),
col = "darkred",
horiz = TRUE)
knitr::opts_chunk$set(echo = FALSE)
```


### Interpretación
Se puede ver que el nivel de experiencia si influye en el Salario Promedio ya que los Expert EX Executive-level/Director tienen un salario promedio mayor a los demás niveles, seguido del Intermediate SE Senior-level y subsecuentemente los Junior MI Mid-level y por último los EN Entry-level.

### Añadir una columna numérica al dataset.
```{r}
df_new $exp_num = sapply(df_new$experience_level, switch,  EX = 4, SE = 3, MI = 2,EN = 1)
str(df_new)
knitr::opts_chunk$set(echo = FALSE)
```
### Scatter Plot para evaluar la relación entre Experiencia-Salario
```{r}
x = df_new$exp_num
y = df_new$salary_in_usd
plot(x, y, pch = 19, col = "black")
knitr::opts_chunk$set(echo = FALSE)
```

```{r}
group_mean <- aggregate(salary_in_usd ~ employment_type, data = df_new, mean) # Equivalente
group_mean[order(-group_mean$salary_in_usd),]

barplot(group_mean$salary_in_usd,
main = "Salario en dólares por Tipo de Contrato",
xlab = "$",
ylab = "Tipo de Contrato",
names.arg = c("CT", "FL", "FT", "PT"),
col = "darkred",
horiz = TRUE)
knitr::opts_chunk$set(echo = FALSE)
```
El tipo de contrato que ofrece mejores salarios, de acuerdo al salario medio corresponde al de contrato ordinario (CT) ya que su salario promedio sobrepasa los $120'000 USD.

No obstante, se procederá a realizar un análisis más exhaustivo de ANOVA con 3 factores para determinar si el tipo de contrato, el tamaño de la compañía y/o el nivel de experiencia son factores determinantes para el salario de un trabajo data-oriented.Para ello, se requiere estudiar si existen diferencias significativas entre las medias de una variable continua (en este caso el salario promedio en usd) en diferentes niveles de una variable cualitativa (en este caso, hay 3 variables cualitativas a través de las cuales se van a evaluar la influencia así como su respectiva interacción entre si: nivel de experiencia del profesional, tamaño de la compañía y tipo de contrato) tras examinar el valor de las medias de cada grupo y su respectiva interacción entre sí.

## Establece las hipótesis estadísticas.
Factores del Problema:
* Nivel de Experiencia
* Tamaño de la compañía.
* Tipo de Contrato

### Pregunta de Investigación:
¿Existe alguna influencia del nivel de experiencia, el tamaño de la compañía y/o el tipo de contrato en el salario de una profesión data-oriented?

### Hipótesis estadísticas:
H0 = El nivel de experiencia no incide en el salario promedio de un data-oriented profesional.
H1 = El tamaño de la compañía no incide en el salario promedio de un data-oriented profesional.
H2 = El tipo de contrato no incide en el salario promedio de un data-oriented profesional.
H3 = El nivel de experiencia y el tamaño de la compañía interactúan entre sí en el salario promedio de un data-oriented profesional.
H4 = El tamaño de la compañía y el tipo de contrato interactúan entre sí en el salario promedio de un data-oriented profesional.
H5 = El nivel de experiencia y el tipo de contrato interactúan entre sí en el salario promedio de un data-oriented profesional.

## Preparación de los datos
```{r}
exper = df_new$experience_level
compSiz = df_new$company_size
contType = df_new$employment_type
sal = df_new$salary_in_usd
knitr::opts_chunk$set(echo = FALSE)
```

## Exploración de los datos

## Haz la gráfica de interacción de dos factores.
```{r}
interaction.plot(compSiz,exper,sal)
interaction.plot(exper,compSiz,sal)
interaction.plot(compSiz, contType, sal)
interaction.plot(contType, compSiz, sal)
interaction.plot(contType, exper, sal)
interaction.plot(exper, contType, sal)
knitr::opts_chunk$set(echo = FALSE)

```
A partir de las gráficas de interacción se pudo rescatar lo siguiente:
* Independientemente del tamaño de la compañía, los profesionales más experimentados (EX) son los que tienen mayores salarios promedios, seguidos de los intermedios (Intermediate Senior-level - SE), nivel medio Junio (Junior Mid-Level - MID) y finalmente los de primer ingreso (EN). No obstante, en las empresas de tamaño pequeño (S) si existe una pequeña excepción a este patrón ya que se puede ver que los profesionales de primer ingreso ganan más que los de nivel intermedio. Por ende, se puede ver un efecto de interacción mínimo/limitado entre las variables (nivel de experiencia y tamaño de la compañía). También se puede ver claramente que independientemente del nivel de expertise del profesionista, los profesionales que trabajan en compañías de tamaño grande, tienen mayor salario promedio que en compañías de otros tamaños.No obstante, si existe un pequeño efecto de interacción para las compañías de tamaño mediano y pequeño ya que los profesionales de nivel intermedio en compañías pequeñas ganan más que aquellos trabajando en compañías medianas.

* Debido a los cruces en los gráficos, existe un efecto de interacción entre el tipo de contrato y el tamaño de la compañía, especialmente por el ejemplo de los Contracts (CT), donde al parecer los profesionistas de este esquema ganan mucho más en las compañías de tamaño pequeño y grande que en las compañas medianas. Sin embargo, el esquema de Full-Time (FT) es más remunerado que los contratos (CT) en las compañías de tamaño mediano (M). Además, los profesionistas bajo el esquema de Free-Lancer (FL) suelen ganar más que los profesionistas Part-Time (PT) en las compañías de tamaño Mediano y Pequeño. Por ende, si existe un efecto de interacción muy definido entre ambas variables (tipo de contrato y tamaño de la compañía). En efecto, también existe un cruce importante ya que en las compañías pequeñas (S) los profesionistas que están bajo esquema de contrato (CT), son mejor remunerados que en los demás tamaños de empresas.

* Con respecto a la interacción entre el tipo de contrato y el nivel de expertise del profesional, cabe recalcar que  existe un efecto de interacción mínimo entre ambas variables ya que para los profesionistas de nivel intermedio que están bajo el esquema de contract (CT) son menos remunerados que los profesionistas de nivel experto (EX), no obstante, en el esquema de Full-Time (FT), los intermediate Senior-Level son mejor remunerados que los expertos.

Por ende, únicamente la interacción tamaño de la compañía-tipo de contrato es significativa para obtener un mejor salario como profesionista de datos.

### Escribe tus conclusiones parciales
Por consecuencia, se rechazan las hipótesis H3 y H5 ya que la interacción es mínima para tamaño de empresa-Nivel de Experiencia y Tipo de Contrato-Nivel de Experiencia, por lo que es necesario reducir el modelo a las primeras hipótesis:

H0 = El nivel de experiencia no incide en el salario promedio de un data-oriented profesional.
H1 = El tamaño de la compañía no incide en el salario promedio de un data-oriented profesional.
H2 = El tipo de contrato no incide en el salario promedio de un data-oriented profesional.
H4 = El tamaño de la compañía y el tipo de contrato interactúan entre sí en el salario promedio de un data-oriented profesional.

## Aplicación del Modelo
```{r}
A<-aov(sal~compSiz*contType+exper)

summary(A)
library(lsr)
etaSquared(A)
knitr::opts_chunk$set(echo = FALSE)
```
### Interpreta el resultado desde la perspectiva estadística y en el contexto del problema.
A partir del análisis de ANOVA, se puede ver que el valor F (Fisher-Snedecor) de la interacción entre compSiz-contType es muy cercano a uno además de que su valor-p es superior al valor de alpha (0.05) por lo que esta interacción no es estadísticamente significativa para determinar el salario promedio de los profesionistas de Datos. Esto significa que la intervarianza y la intravarianza de esta interacción son muy cercanas entre sí, por lo que no hay diferencia en el efecto. 
Al contrario, se puede ver que el valor F es muy elevado para el factor de expertise (superior 65) con un valor p menor a 0.05, lo que indica que este factor si es estadísticamente significativo para determinar el salario de un profesionista de datos, lo que indica que tanto la intervarianza como la intravarianza están muy separadas entre sí y que consecuentemente tienen distintos valores de medias entre cada agrupción de acuerdo al nivel de experiencia de cada profesionista. Adicionalmente, se puede ver que el factor de compSiz y contType también tienen valores de F superiores a 1 y que su valor p es menor a 0.05 lo cuál reafirma su significancia, respectivamente en ese orden.

En lo que respecta al análisis de varianza, se puede ver claramente que el factor de expertise indica una mayor proporción de varianza que puede ser explicada por el modelo en comparación a los demás factores que presentan un nivel menor al 2%, en comparación a expertise que tiene una varianza del 24% lo que se traduce en un efecto pequeño. 
## Realiza la prueba de comparaciones múltiples de Tukey. Grafica los intervalos de confianza de Tukey. 

```{r}
I = TukeyHSD(A)
I
plot(I) #Los intervalos de confianza se observan mejor si se grafican
knitr::opts_chunk$set(echo = FALSE)
```
### Interpreta el resultado desde la perspectiva estadística y en el contexto del problema.
Tras observar la gráfica de turkey para el factor de compSiz, se puede ver que las diferencias entre medias en las que el intervalo de confianza que engloba los límites inferior y superior no contienen el valor de 0 y que son estadísticamente significativas fueron la de los grupos S-M y S-L, mientras que para el grupo M-L no fueron. Por lo que se puede inferir, que el salario promedio para las copañías grandes (L) y medianas (M) es equivalente.

Por otro lado, la gráfia de turkey para el factor de contType indica que para casi todos los grupos por tipo de contrato, las medias no son estadísticamente significativas ya que todas pasan por 0 a excepción del grupo Part-Time (PT) - Full-Time (FT). Esto significa que el facto de tipo de contrato no es significativo para el nivel de salario promedio de un profesionista de datos. 

FInalmente, el gráfico de turkey para el tercer factor de nivel de expertise del profesional, muestra que para los grupos de MI-EN y SE-MI, la diferencia entre las dos medias no es estadísticamente significativa ya que ambas incluyen el valor de 0 en sus intervalos de confianza. Por lo que, el único grupo que tiene una diferencia significativa en sus medias es el de MI(Junior Mid-Level) - EX (Expert Level/Director).

## Para observar mejor los efectos de los factores principales, se calcula la media por nivel y se  grafica por nivel. También se calcula la media general. 
```{r}
tapply(sal,exper,mean)
M=mean(sal)
M
##Haz el boxplot de rendimiento por sexo. Calcula la media para el rendimiento por sexo y método.

boxplot(sal ~ exper)

m_exper = tapply(sal, exper, mean)
s_exper = tapply(sal, exper, sd)
n_exper = tapply(sal, exper, length)

sm_exper = s_exper/sqrt(n_exper)
E_exper=abs(qt(0.025,n_exper-1))*sm_exper
Inf_exper=m_exper-E_exper
Sup_exper=m_exper+E_exper

boxplot(sal ~ exper, col = 2:5, horizontal = TRUE)
abline(v = mean(sal), lty = 3, col = "red")

plot(0,ylim=c(0,5),xlim=c(40000,250000), yaxt="n", ylab="",xlab="Salario en USD",main="Intervalos de confianza - Salario promedio por Nivel de Expertise")
axis(2,at=c(1:4),labels=c("EN","EX", "MI","SE"))
for(i in 1:4){
arrows(Inf_exper[i],i,Sup_exper[i],i, angle=90, code=3, length = 0.1, lwd = 2,col=i+2)
points(m_exper[i], i, pch=19, cex=1.1,col=i+2)}
abline(v=mean(sal),lty=3,col="red")
knitr::opts_chunk$set(echo = FALSE)
```
### Interpreta el resultado desde la perspectiva estadística y en el contexto del problema.
A través de los intervalos de confianza se puede ver que para todos los intervalos de acuerdo al nivel de expertise del profesionista, el rango de valores que abarcan son muy variados ya que cada nivel tiene un rango de valores distinto y no se translapan unos con otros, por lo que se puede inferir que el Nivel de expertise es un factor decisivo para determinar el salario promedio de un profesionista.


```{r}
tapply(sal,compSiz,mean)
M=mean(sal)
M
boxplot(sal ~ compSiz)

m_compSize = tapply(sal, compSiz, mean)
s_compSize = tapply(sal, compSiz, sd)
n_compSize = tapply(sal, compSiz, length)

sm_compSize = s_compSize/sqrt(n_compSize)
E_compSize=abs(qt(0.025,n_compSize-1))*sm_compSize
Inf_compSize=m_compSize -E_compSize
Sup_compSize=m_compSize+E_compSize

boxplot(sal ~ compSiz, col = 2:5, horizontal = TRUE)
abline(v = mean(sal), lty = 3, col = "red")

plot(0,ylim=c(0,5),xlim=c(60000,140000), yaxt="n", ylab="",xlab="Salario en USD",main="Intervalos de confianza - Salario promedio por Tamaño de la Empresa")
axis(2,at=c(1:3),labels=c("L","M", "S"))
for(i in 1:3){
arrows(Inf_compSize[i],i,Sup_compSize[i],i, angle=90, code=3, length = 0.1, lwd = 2,col=i+2)
points(m_compSize[i], i, pch=19, cex=1.1,col=i+2)}
abline(v=mean(sal),lty=3,col="red")
knitr::opts_chunk$set(echo = FALSE)
```
### Interpreta el resultado desde la perspectiva estadística y en el contexto del problema.
A través de los intervalos de confianza se puede ver que para todos los intervalos de acuerdo al tamaño de la empresa, el rango de valores que abarca cada tipo de empresa está muy definido para las empresas de tamaño chico (S), sin embargo, para las empresas de tamaño mediano (M) y de tamaño grande (L), estos intervalos se translapan por lo que abría que realizar un análisis más profundo para verificar si comparten la misma media, por lo que se puede decir que el tamaño de la empresa es un factor decisivo para determinar el salario promedio de un profesionista en una distinción de empresas grandes o chicas. Pero, aparentemente entre empresas medianas y grandes parece ser que no hay una distincción muy marcada en la que ganen un mayor salario.

```{r}
tapply(sal,contType,mean)
M=mean(sal)
M
boxplot(sal ~ contType)

m_contType = tapply(sal, contType, mean)
s_contType = tapply(sal, contType, sd)
n_contType = tapply(sal, contType, length)

sm_contType = s_contType/sqrt(n_contType)
E_contType=abs(qt(0.025,n_contType-1))*sm_contType
Inf_contType=m_contType -E_contType
Sup_contType=m_contType+E_contType

boxplot(sal ~ contType, col = 2:5, horizontal = TRUE)
abline(v = mean(sal), lty = 3, col = "red")

plot(0,ylim=c(0,5),xlim=c(-10000,400000), yaxt="n", ylab="",xlab="Salario en USD",main="Intervalos de confianza - Salario promedio por Tipo de Contrato")
axis(2,at=c(1:4),labels=c("CT","FL", "FT", "PT"))
for(i in 1:4){
arrows(Inf_contType[i],i,Sup_contType[i],i, angle=90, code=3, length = 0.1, lwd = 2,col=i+2)
points(m_contType[i], i, pch=19, cex=1.1,col=i+2)}
abline(v=mean(sal),lty=3,col="red")
knitr::opts_chunk$set(echo = FALSE)
```
### Interpreta el resultado desde la perspectiva estadística y en el contexto del problema.
A través de los intervalos de confianza se puede ver que para todos los intervalos de acuerdo al tipo de contrato, el rango de valores que abarcan son muy variados se translapan, por lo que se puede decir que el tipo de contrato no es un factor decisivo para determinar el salario promedio de un profesionista.El intervalo más grande corresponde al esquema de Contrato (CT) y este abarca a los demás intervalos, siendo estos mucho más acotados. Si bien parece ser que existe una diferencia en la media entre el esquema de contrato (CT) con respecto a part-time (PT) y con respecto a Free-Lancer (FL), la media entre Contract (CT) y Full-Time (FT) están bastante cercanas. 

## Escribe tus conclusiones parciales

El efecto del Tipo de Contacto no es significativo ya que los valores de la media para los distintos tipos de contrato son muy similares, por lo que se descarta la hipótesis H2. En adición, se comprobó que la interacción entre el tamaño de la compañía y el tipo de contrato no es estadísticamente significativa para el salario promedio de un data-drive professional. Entonces, se descarta la hipótesis h4. Se reduce el modelo únicamente a las siguientes hipótesis:
H0 = El nivel de experiencia no incide en el salario promedio de un data-oriented profesional.
H1 = El tamaño de la compañía no incide en el salario promedio de un data-oriented profesional.

#  Realiza el segundo modelo de ANOVA

```{r}
B<-aov(sal~exper+compSiz)
summary(B)
tapply(sal,exper,mean)
mean(sal)

library(lsr)
etaSquared(B)
knitr::opts_chunk$set(echo = FALSE)
```
### Interpreta el resultado desde la perspectiva estadística y en el contexto del problema.
Nuevamente, en este segundo análisis de ANOVA, se puede apreciar que el facto de expertise es estadísticamente muy significativo para predecir el salario de un profesionista de datos debido a su elevado valor de F que es inclusive más alto que el valor F del primer modelo, y el valor p sigue siendo menor a alpha. También se puede ver que el tamaño de la compañía es estadísticamente significativo para la variable a predecir ya que es superior por 6 puntos a 1 y su valor p es menor que alpha, pero en menor proporción al factor de expertise.
Esto también se puede comprobar a partir del análisis de varianza donde el efecto de la variable de expertise es mucho mayor al efecto de compSize, por lo que se podría decir que el factor de expertise tiene una asociación más fuerte con la variable de salarios que el tamaño de la compañía.

## Realiza la prueba de comparaciones múltiples de Tukey. Grafica los intervalos de confianza de Tukey. 

```{r}
I = TukeyHSD(B)
I
plot(I) #Los intervalos de confianza se observan mejor si se grafican
knitr::opts_chunk$set(echo = FALSE)
```
### Interpreta el resultado desde la perspectiva estadística y en el contexto del problema.
Tras observar la gráfica de turkey para el factor de exper, se puede ver que para todas las interacciones entre las agrupaciones, existen diferencias entre medias muy marcadas en las que el intervalo de confianza que engloba los límites inferior y superior no contienen el valor de 0 y que, por ende, son estadísticamente significativas. Por lo que se puede inferir, que el salario promedio para cada nivel de expertise es totalmente diferente y es estadísticamente significativo.

Por otro lado, la gráfica de compSiz muestra que las diferencias entre medias en las que el intervalo de confianza que engloba los límites inferior y superior no contienen el valor de 0 y que son estadísticamente significativas fueron la de los grupos S-M y S-L, mientras que para el grupo M-L no fueron. Por lo que se puede inferir, que el salario promedio para las copañías grandes (L) y medianas (M) es muy cercano.

## Escribe tus conclusiones parciales

A través del análisis de ANOVA y de varianza, se comprueba estadísticamente que tanto el nivel de experiencia como el tamaño de la compañía son factores decisivos e influyentes sobre el salario promedio de un data-oriented professional debido a su efecto estadístico y que sus medias internas son diferentes entre sí, de modo que se procede a rechazar las siguientes hipótesis:
H0 = El nivel de experiencia no incide en el salario promedio de un data-oriented professional.
H1 = El tamaño de la compañía no incide en el salario promedio de un data-oriented professional.

Con respecto a los intervalos de confianza con la prueba de comparaciones múltiples de Tukey a un 95% de confianza, se puede observar que todos los intervalos comprenden un rango de valores menores a 0, lo que indica:
* Las compañías M pagan igual que las compañías L.
* Las compañías L pagan más que las compañías S.
* M1 es mejor que M2

Por ende, M = L > S

* Los profesionales expertos (EX) son los mayormente remunerados.
* Los profesionales intermedios (SE) son mejor remunerados que los MID y EN pero menor remunerados que los expertos (EX).
* Los profesionales medios (MI) son mejor remunerados que los EN pero menores a los SE y los EX.
* Los profesionales entry-level (EN) son los menormente remunerados.

Por ende, EX > SE > MI >EN


En conclusión, se ha comprobado que el factor de nivel de expertise y de tamaño de la compañía sí son determinantes e influyen directamente en el salario promedio de los profesionales de datos. Dicho de otra forma, existe un efecto significativo del nivel de expertise y el tamaño de la compañía sobre el salario promedio al que puede aspirar un profesional de datos, independientemente del tipo de contrato que tengan.
# Comprobación de la validez del modelo.
## Normalidad
```{r}
residuos=B$residuals
qqnorm(residuos)
qqline(residuos)
knitr::opts_chunk$set(echo = FALSE)
```
El comportamiento de esta gráfica de probabildad normal presenta una distribución con colas suaves la cual posee una alta curtosis en forma de una distribución Leptocúrtica. Los residuos en efecto, se comportan como una distribución normal ya que se ajustan casi perfectamente a una línea recta y tienen una tendencia creciente. De igual manera, se procedió a graficar un histograma de frecuencias para observar la distribución de la data.
```{r}
hist(residuos)
knitr::opts_chunk$set(echo = FALSE)
```
En este histograma, se puede verificar claramente que la mayor agrupación de los datos está en el centro de la distribución y la menor proporción de los datos se encuentra en los extremos, por ende, se asemeja casi perfectamente a una distribución normal ya que no presenta una simetría perfecta con repecto a la media de la distribución.


## Homocedasticidad

```{r}
plot(B$fitted.values,B$residuals,ylab="Errores",xlab="Valores estimados")
abline(h=0,col="magenta")
knitr::opts_chunk$set(echo = FALSE)
```
Con respecto a la homocedasticidad, se puede ver a través de la gráfica que los residuos presentan una dispersión constante ya que cada grupo tiene la misma distancia con respecto al error, y su variabilidad es constante para cada valor de x. Adicionalmente, se aprecia que la media de los errores fue de 0, por lo que sí tienen una distribución Normal.  

## Independencia

```{r}
n = tapply(sal, compSiz, length)
plot(c(1:sum(n)),B$residuals,xlab="Orden de la observación",ylab="Residuos")
abline(h=0,col="magenta")
knitr::opts_chunk$set(echo = FALSE)
```
En efecto, se puede ver que no existe una tendencia clara en el comportamiento de los residuos, por lo que se puede decir que son independientes del orden de las observaciones. Es decir, no existe una correlación determinada entre ellos, lo que asegura su relación de independencia.  

```{r}
n = tapply(sal, exper, length)
plot(c(1:sum(n)),B$residuals,xlab="Orden de la observación",ylab="Residuos")
abline(h=0,col="magenta")
knitr::opts_chunk$set(echo = FALSE)
```
En efecto, se puede ver que no existe una tendencia clara en el comportamiento de los residuos, por lo que se puede decir que son independientes del orden de las observaciones. Es decir, no existe una correlación determinada entre ellos, lo que asegura su relación de independencia.  

## Relación lineal entre las variables (coeficiente de determinación).

```{r}
plot(lm(sal~compSiz))
CD=  34320000000/(34320000000+1415000000000) #coeficiente de determinación para el modelo: #metodos/residuos + métodos
print(paste("El coeficiente de Determinación es: ", CD))
knitr::opts_chunk$set(echo = FALSE)
```
A partir de las gráficas anteriores, se puede observar que existe una correlación entre el tamaño de la compañía y el nivel de salario promedio de un profesionista de datos por el comportamiento creciente de los residuos estandarizados en relación a los cuartiles teóricos. De igual manera, el cálculo de coeficiente de correlación indica una correlación positiva entre ambas variables de 2.37%.

```{r}
plot(lm(sal~exper))
CD=  593900000000/(593900000000+1415000000000) #coeficiente de determinación para el modelo: #metodos/residuos + métodos
print(paste("El coeficiente de Determinación es: ", CD))
knitr::opts_chunk$set(echo = FALSE)
```
A partir de las gráficas anteriores, se puede observar que existe una correlación entre el tamaño de la compañía y el nivel de salario promedio de un profesionista de datos por el comportamiento creciente de los residuos estandarizados en relación a los cuartiles teóricos. De igual manera, el cálculo de coeficiente de correlación indica una correlación positiva entre ambas variables de 29.56%.

# Conclusión final en el contexto del problema.

En síntesis, cabe recalcar que los efecto perteneciente del factor de tamaño de compañía y el nivel de expertise fueron significativos para la determinación del salario promedio de un profesinal de datos, independientemente del tipo de contrato que tengan. En segunda instancia, se halló que los 4 niveles de experiencia en cuestión producen efectos diferentes en el salario promedio que puede llegar a tener un profesional de datos. Por un lado, el nivel de expertise más alto (EX) resultó ser el más remunerado en base a la media del salario promedio en dólares de la muestra ya que su salario fue significativamente mayor al de la media general. Por otro lado, el nivel de experiencia de Entre-Level resultó ser el menos remunerado ya que su media fue significativamente menor a la media general. 

En efecto, se encontró que los profesionistas que trabajan en compañías grandes (L) y medianas (M) reciben en promedio casi el mismo salario y este a su vez, es mayor que el salario de los profesionistas que laboran en compañías pequeñas (S), independientemente del tipo de contrato que tengan. 

En otro aspecto, el tipo de contrato no presentó un efecto concreto ya que es indiferente ante el salario promedio de los profesionistas de datos debido a que sus valores de medias fueron muy cercanos entre sí. Finalmente, se demostró que el primer método incrementó el rendimiento de los estudiantes con respecto a la media general, por lo que se puede decir que es el mejor método en términos de eficiencia que aporta al rendimiento de los estudiantes. 

Por otra parte, se ha encontrado que el modelo propuesto es capaz de explicar (en conjunto nivel de expertise y tipo de compañía) el 32% de la variación, de modo que el  tamaño de la compañía y el nivel de expertise si son factores determinante sobre el salario promedio de los profesionales de datos. No obstante, claramente la combinación de estos factores no es capaz de explicar la mitad de la muestra, por lo que existen otros factores externos (que no se estén considerando dentro del análisis) que también tiene la mayor incidencia en el salario promedio de los profesionistas de datos en el porcentaje de variación restante (exactamente el 68% de la muestra).  

A partir de la interpretación de los gráficos Q-Q y los residuos vs. el valor esperado, los datos sí cumplen con las características de normalidad e independencia lo cuál sustenta la validación del modelo propuesto.

Por ende, se rechaza las primera hipótesis de H0 y H1.
